臺灣桃園地方法院刑事判決　　　　　　　　　　　　　　九十年度訴字第四七九號
　　公　訴　人　臺灣桃園地方法院檢察署檢察官
　　被　　　告　庚○○○
　　被　　　告　己○○
　　共　　　同
　　選任辯護人
　　及
　　人　　　　 林秋萍律師
右列被告因偽造文書等案件，經檢察官提起公訴（九十年度偵緝字第一號），本院判
決如左：
        主  文
庚○○○、己○○共同連續行使偽造私文書，足以生損害於他人，庚○○○處有期徒
刑壹年貳月，己○○處有期徒刑壹年。
        事  實
一、庚○○○、己○○係夫妻，自民國八十四年間起至八十七年間止，在其位於桃園
    縣平鎮市○○路一五四巷十九弄三號住處，由己○○出名擔任互助會首，召得如
    附表一所示之互助會，欲投標之會員於投標日填寫投標金額、姓名等於標單上競
    標，並由庚○○○負責主持開標，己○○則在場協助及收取標金，嗣因以會養會
    而陷於週轉不靈之故，竟萌共同基於行使偽造私文書及意圖為自己不法之所有之
    概括犯意，自八十五年四月間起，推由庚○○○分別冒用如附表二所示會員之名
    義，在標單上偽造得標金額及偽造得標者署押之偽造標單方式，提出所偽造之標
    單向其他活會會員佯稱為最高標之得標者，假冒得標者，使其他活會會員均陷於
    錯誤，而如數交付會款予庚○○○、己○○，足生損害於各活會會員及如附表二
    所示之各被冒標會員，分別詐取如附表二所示之金額，計自八十五年四月間起至
    八十七年三月間止，以此方式冒標會款達十一次，詐得款項達二百五十七萬六千
    二百元。嗣於八十七年七月間，因無力支付所冒標會員應繳付之會款，而搬遷他
    去，經會員乙○○查悉，並與其他會員查證後，始知受騙。
二、案經乙○○訴由臺灣桃園地方法院檢察署檢察官偵查起訴。
        理  由
一、訊據被告己○○矢口否認有與被告庚○○○共同冒用如附表二所示會員名義標會
    詐欺取財之事實，辯稱：伊於八十七年八月停標前，均任職於光正化學股份有限
    公司，僅偶而代收會款，並未與被告庚○○○籌劃任何互助會事宜，不知冒標及
    詐騙之情事云云。訊之被告庚○○○固坦認上開冒用如附表二所示會員名義標會
    之犯行，惟除附和被告己○○之說，諉稱：上開互助會事宜均由其一手所負責，
    被告己○○確實不知情外，並否認其有詐欺之犯行，辯稱：伊於桃園縣平鎮市召
    集互助會已達十餘年，信譽卓著，於八十七年八月停標前，未有任何延欠會款之
    情事，之所以冒標互助會並停標，實係受經濟不景氣之影響，會員頻頻倒會，終
    難以撐持而不得不宣佈停標，因所有財產均用以貼補倒會之會款殆盡，始不得不
    躲避他處，惟伊於召集互助會依始確無不法所有之意圖云云。本院查：
（一）被告庚○○○就上開冒用如附表二所示會員名義標會之事實，業據其於本院審
      理時坦承不諱，核與證人即被害人甲○○、朱其英、朱正之、乙○○、莊福郎
      、丁○○（即溫太太）、戊○○證述之情節相符，且有互助會會單四紙在卷可
      稽，是被告庚○○○此部分任意性自白經前開證據補強，應與事實相同，其先
      後十一次以他人名義冒標互助會之犯行，堪可認定。而被告既自承自八十四年
      間起即遭人倒會三、四百萬元，且伊每月尚須支付會款達一、二十萬元，依當
      時經濟狀況，已無力支付多組互助會會款，不得已才冒標等語，足徵被告於每
      次冒標時，均明知其再無經濟能力，足以償還冒標金額，參以被告二人於偵查
      中亦不諱言其等於八十七年七月三十一日即出國赴大陸避債，直至八十八年七
      月二十一日始返國等語，顯然被告甫一倒會，即迫不及待遠走大陸，其間幾達
      一年之久，從未出面向被害會員說明其原委並為合理之解決，致如證人莊福郎
      之受害者於本院審理時尚不知已被冒標，況自八十七年八月停標迄今，已歷三
      年餘，亦未見被告與被害人達成和解，以圖償還上開延欠之會款，益徵被告冒
      標當時，主觀上即有不法所有之意圖甚明，所辯稱無詐欺意圖云云，殊無可採
      。
（二）至被告己○○雖辯稱伊僅代收會錢，對於被告庚○○○上開犯行均不知情云云
      。然查，證人甲○○、丙○○○、丁○○於本院調查時，均一致證稱：開標多
      由被告庚○○○主持，但被告己○○會幫忙將標單折好，放在桌上圍成圓圈，
      筆放中間，並翻日曆，由被告庚○○○以其翻得日期之單雙，決定開標之方向
      ，投標金額相同，則以先翻到者為得標等語明確，足見被告己○○除代收會款
      外，並已實際參與互助會開標之執行，且其與被告庚○○○既屬夫妻，關係密
      切自不待言，倘其確未曾參與互助會之運作，而不知冒標及詐騙之情事，八十
      七年七月三十一日至八十八年七月二十一日又何須與被告庚○○○一同遠赴大
      陸避債，幾達一年之久，足見其與被告庚○○○，就上開冒標詐財之犯行應有
      犯意之聯絡與行為分擔，至為灼然，所辯不知情云云，無非臨訟卸責，而被告
      庚○○○附和其言，諉稱其夫己○○不知情云云，亦係迴護，均不足採信。
（三）綜上所述，被告庚○○○、己○○所辯各節，均不足採信，本件事證明確，其
      等犯行均堪認定，應依法論科。
二、查互助會之標單，寫有標息及標會者之署押，依習慣係表示投標會款之私文書，
    為刑法第二百二十條（按係指八十八年四月廿一日修正前之刑法第二百二十條）
    之準私文書（最高法院八十二年度台上字第二一七號判決參照）。又刑法第二百
    二十條於八十八年四月廿一日業經修正公佈，其內容由修正前之「在紙上或物品
    上之文字、符號，依習慣或特約，足以為表示其用意之證者，關於本章之罪，以
    文書論」，修正為「在紙上或物品上之文字、符號、圖畫、照像，依習慣或特約
    ，足以為表示其用意之證明者，關於本章及本章以外各罪，以文書論。錄音、錄
    影或電磁紀錄，藉機器或電腦之處理所顯示之聲音、影像或符號，足以為表示其
    用意之證明者，亦同。稱電磁紀錄，指以電子、磁性或其他無法以人之知覺直接
    認識之方式所製成之紀錄，而供電腦處理之用者」，惟不論依修正前之第二百二
    十條，或依現行法之第二百二十條第一項，上開標單，均符合各該條項「以文書
    論」之規定，二者規定既無差別，爰依刑法第二條第一項前段規定之意旨，適用
    裁判時之法律即現行法第二百二十條第一項之規定。核被告庚○○○、己○○所
    為係犯刑法第二百十六條、第二百二十條第一項、第二百十條之行使偽造私文書
    、第三百三十九條第一項之詐欺取財等罪，其偽造私文書之低度行為為高度之行
    使行為所吸收，不另論罪。其該次冒標行為，使多名活會會員陷於錯誤而付會款
    ，為同種想像上競合犯，應依刑法第五十五條前段之規定，從一重處斷。又被告
    庚○○○、己○○先後十一次之行使偽造私文書及詐欺取財犯行，時間緊接，犯
    罪構成要件相同，顯係基於概括犯意為之，應分別依刑法第五十六條連續犯規定
    各論以一罪，並各加重其刑。又被告等係以行使偽造標單之方法達其詐欺取財之
    目的，所犯行使偽造文書罪與詐欺取財罪二罪間有方法結果之牽連關係，為牽連
    犯，應依刑法第五十五條之規定從一重之行使偽造文書罪處斷。再被告間有犯意
    聯絡及行為分擔，皆應以共同正犯論處。爰審酌被告募集互助會，共計冒標二十
    一次，詐得金額共約二百萬餘元，造成活會會員財務上損失，且迄今尚未與會員
    達成和解，以妥適處理合會債務及犯後態度等一切情狀，分別量處如主文所示之
    刑，以資懲儆。
三、被告等偽造之數紙標單私文書，並未扣案，且其供承業已丟棄，顯已滅失，爰不
    另為沒收之諭知。
據上論斷，應依刑事訴訟法第二百九十九條第一項前段，刑法第二條第一項前段、第
二十八條、第五十六條、第二百十六條、第二百十條、第三百三十九條第一項、第五
十五條，罰金罰鍰提高標準條例第一條前段，判決如主文。
本案經檢察官蔡正雄到庭執行職務。
中      華      民      國    九十一    年      七      月     十五     日
                                臺灣桃園地方法院刑事第五庭
                                    法  官    丁  俊  成
右正本證明與原本無異。
如不服本判決，應於判決送達後十日內向本院提出上訴狀( 應附繕本 )，上訴於臺灣
高等法院。
                                    書記官    簡  慧  瑛
中      華      民      國    九十一    年      七      月      十九    日
附論罪科刑依據之法條：
刑法第二百十條
偽造、變造私文書，足以生損害於公眾或他人者，處五年以下有期徒刑。
刑法第二百十六條
行使第二百十條至第二百十五條之文書者，依偽造、變造文書或登載不實事項或使登
載不實事項之規定處斷。
附表一：
┌────┬─────────┬──────┬──────┬─────┐
│  編號  │    互助會        │會員人數    │ 每月會款   │  開標日  │
│        │   起迄日期       │（連會首）  │（新台幣）  │          │
├────┼─────────┼──────┼──────┼─────┤
│第一會  │八十四年十月五日起│四十一人    │  五千元    │   五日   │
│        │至八十八年二月十五│(內標制)    │            │          │
│        │日止              │            │            │          │
├────┼─────────┼──────┼──────┼─────┤
│第二會  │八十五年八月十日起│四十三人    │  五千元    │   十日   │
│        │至八十九年二月止  │(內標制)    │  │          │
├────┼─────────┼──────┼──────┼─────┤
│第三會  │八十五年十二月二十│三十一人    │  一萬元    │二十五日  │
│        │五日起至八十八年六│(內標制)    │            │          │
│        │月止              │            │            │          │
├────┼─────────┼──────┼──────┼─────┤
│第四會  │八十六年四月二十日│四十五人    │  一萬元    │  二十日  │
│        │起至八十九年十二月│(內標制)    │            │          │
│        │二十日止          │            │            │          │
└────┴─────────┴──────┴──────┴─────┘
附表二：
┌────┬─────────┬──────┬──────┬─────┐
│編  號  │冒標日期及被冒標之│被冒標人    │出標金額    │詐得金額  │
│        │互助會            │            │            │          │
├────┼─────────┼──────┼──────┼─────┤
│一      │八十五年四月五日  │溫太太      │一千七百元  │十四萬二千│
│        │（第一會）        │(丁○○)    │            │二百元    │
├────┼─────────┼──────┼──────┼─────┤
│二      │八十五年十一月十日│歐輔仁      │一千五百元  │十五萬一千│
│        │（第二會）        │            │            │五百元    │
├────┼─────────┼──────┼──────┼─────┤
│三      │八十六年三月十日  │乙○○      │一千六百元  │十五萬四千│
│        │（第二會）        │            │            │元        │
├────┼─────────┼──────┼──────┼─────┤
│四      │八十六年八月十日  │朱其英      │一千五百元  │十六萬五千│
│        │（第二會）        │            │            │元        │
├────┼─────────┼──────┼──────┼─────┤
│五      │八十六年九月十日  │戊○○      │一千五百元  │十六萬六千│
│        │（第二會）        │            │            │五百元    │
├────┼─────────┼──────┼──────┼─────┤
│六      │八十六年一月二十五│莊福郎      │二千五百元  │二十二萬七│
│        │日（第三會）      │            │            │千五百元  │
├────┼─────────┼──────┼──────┼─────┤
│七      │八十六年五月二十五│莊秀鳳      │三千元      │二十二萬五│
│        │日                │            │            │千元      │
├────┼─────────┼──────┼──────┼─────┤
│八      │八十六年六月二十日│乙○○      │二千五百元  │三十三萬五│
│        │                  │            │            │千元      │
├────┼─────────┼──────┼──────┼─────┤
│九      │八十六年九月二十日│朱正之      │三千元      │三十二萬三│
│        │                  │            │            │千元      │
├────┼─────────┼──────┼──────┼─────┤
│十      │八十七年一月二十日│朱永之      │二千七百元  │三十四萬五│
│        │                  │            │            │千五百元  │
├────┼─────────┼──────┼──────┼─────┤
│十一    │八十七年三月二十日│溫太太      │三千元      │三十四萬一│
│        │                  │(丁○○)    │            │千元      │
├────┼─────────┼──────┼──────┼─────┤
│合    計│二百五十七萬六千二│            │            │          │
│        │百元              │            │            │          │
└────┴─────────┴──────┴──────┴─────┘
